臺灣桃園地方法院民事裁定
111年度消債職聲免字第75號
聲  請  人  
即  債務人  曾學能  
代  理  人  趙興偉律師（法扶律師）
上列聲請人因消費者債務清理事件聲請清算，經本院裁定終結清
算程序確定後聲請免責，本院裁定如下：
    主  文
債務人曾學能不免責。
    理  由
一、按法院為終止或終結清算程序之裁定確定後，除別有規定外
    ，應以裁定免除債務人之債務，消費者債務清理條例（下稱
    消債條例）第132條定有明文。次按法院裁定開始清算程序
    後，債務人有薪資、執行業務所得或其他固定收入，扣除自
    己及依法應受其扶養者所必要生活費用之數額後仍有餘額，
    而普通債權人之分配總額低於債務人聲請清算前2年間，可
    處分所得扣除自己及依法應受其扶養者所必要生活費用之數
    額者，法院應為不免責之裁定。但債務人證明經普通債權人
    全體同意者，不在此限。又按債務人有下列各款情形之一者
    ，法院應為不免責之裁定。但債務人證明經普通債權人全體
    同意者，不在此限：㈠於7年內曾依破產法或本條例規定受免
    責。㈡故意隱匿、毀損應屬清算財團之財產，或為其他不利
    於債權人之處分，致債權人受有損害。㈢捏造債務或承認不
    真實之債務。㈣聲請清算前2年內，因消費奢侈商品或服務、
    賭博或其他投機行為，所負債務之總額逾聲請清算時無擔保
    及無優先權債務之半數，而生開始清算之原因。㈤於清算聲
    請前1年內，已有清算之原因，而隱瞞其事實，使他人與之
    為交易致生損害。㈥明知已有清算原因之事實，非基於本人
    之義務，而以特別利於債權人中之1人或數人為目的，提供
    擔保或消滅債務。㈦隱匿、毀棄、偽造或變造帳簿或其他會
    計文件之全部或一部，致其財產之狀況不真確。㈧故意於財
    產及收入狀況說明書為不實之記載，或有其他故意違反本條
    例所定義務之行為，致債權人受有損害，或重大延滯程序，
    消債條例第133條、第134條亦定有明文。
二、本件聲請人即債務人因欠金融機構債務，於民國109年2月27
    日向本院聲請前置調解，因調解不成立聲請進行債務清理清
    算程序，經本院以109年度消債清字第90號裁定自109年9月1
    4日下午5時起開始清算程序，並移由本院司法事務官以109
    年度司執消債清字第123號案件進行清算程序。經查，聲請
    人名下清算財團有坐落宜蘭縣○○鎮○○段000地號土地（下稱
    系爭土地）、臺灣農林公司、淡水第一信用合作社及遠東商
    銀公司股票、野美國際開發股份有限公司（下稱野美公司）
    股票及股利，此有全國財產稅總歸戶財產查詢清單、資產表
    、集保戶往來參加人明細資料表、保管帳戶客戶餘額表、臺
    北縣淡水第一信用合作社股票、野美公司陳報狀等件在卷可
    稽（見司消債調卷第11頁、司執消債清卷第65至75頁、第14
    6頁），經聲請人提出等值現金新臺幣（下同）9萬3,435元
    以代替前開系爭土地之應有部分、股票及股利之變價分配全
    體債權人完畢，本院司法事務官遂依消債條例第127條第2項
    於111年3月7日以109年度司執消債清字第123號民事裁定終
    結清算程序確定在案等情，業經本院調取上開卷宗核閱無訛
    ，依首揭消費者債務清理條例規定，本院應審酌債務人是否
    有消費者債務清理條例第133條、第134條所定應為不免責裁
    定之情形。
三、經查：
  ㈠聲請人是否有消債條例第133條所定應為不免責之事由乙節，
    本院認定如下：　　
　1.本院109年度消債清字第90號裁定聲請人自109年9月14日下
    午5時起開始清算程序，已如前述。聲請人陳稱開始清算後
    任職於快易通通信有限公司（下稱快易通公司），每月薪資
    扣除勞健保後約為2萬8,000元，自110年7月遭公司解雇後，
    因身心障礙狀況致應徵工作較困難，迄今尚無工作等語，業
    據其提出臺灣銀行薪轉存摺影本、身心障礙證明、110年綜
    合所得稅各類所得資料清單以佐（見司執消債清卷第88至94
    頁、第284頁，消債職聲免卷第47頁），核與前開所述相符
    ，堪信為真，是聲請人開始清算後迄今（即109年9月至111
    年9月）每月平均薪資收入為1萬2,320元（計算式：2萬8,00
    0元×11月÷25月＝1萬2,320元，小數點以下四捨五入），另查
    聲請人每月尚領有身障補助8,836元、租金補助4,000元、行
    政院補助750元，此亦有中華郵政存摺影本、桃園市政府社
    會局函在卷可稽（見司執消債清卷第273至277頁、第281至2
    83頁，消債職聲免卷第35至43頁、第59至64頁），故聲請人
    開始清算後每月收入應以2萬6,419元（計算式：1萬2,320元
    ＋8,836元＋4,000元＋750元＝2萬5,906元）列計。扣除前開清
    算裁定審認聲請人每月必要支出1萬8,337元（見消債清卷第
    131頁）後，尚有餘額7,569元（計算式：2萬5,906元－1萬8,
    337元＝7,569元）。
　2.再查，聲請人107至109年財稅所得分別為4萬5,839元、19萬
    4,246元、20萬9,322元，此有107、108年綜合所得稅各類所
    得資料清單、109年財稅電子閘門在卷可稽（見司消債調卷
    第10頁，消債清卷第93頁，司執消債清卷第140至141頁），
    以之計算聲請清算前2年財稅所得合計為26萬7,332元（計算
    式：4萬5,839元÷12×10＋19萬4,246元＋20萬9,322元÷12×2＝26
    萬7,332元），惟聲請人於調解程序自陳聲請清算前2年（即
    107年3月至109年2月）為51萬5,007元（見司消債調卷第9頁
    ），高於上開計算總額26萬7,332元，本院衡諸個人之實際
    收入情形未必均載於官方稅收資料上，聲請人所陳之金額如
    較高者，應較符實際狀況，堪信聲請人聲請清算前2年可處
    分所得為51萬5,007元。而聲請清算前2年之必要生活費用依
    前開清算裁定，係以當年度桃園市每人每月最低生活標準之
    1.2倍為標準，則107至109年度每月最低生活費用之1.2倍分
    別為1萬6,430元、1萬7,494元、1萬8,337元，計算聲請人聲
    請清算前2年之必要生活費用應為41萬902元（計算式：1萬6
    ,430元×10＋1萬7,494元×12＋1萬8,337元×2＝41萬902元），又
    本件普通債權人之分配總額如前所述為9萬3,435元，低於聲
    請人聲請清算前2年間，可處分所得扣除自己及依法應受其
    扶養者所必要生活費用之數額為10萬4,105元（計算式：51
    萬5,007元－41萬902元＝10萬4,105元），核與消債條例第133
    條要件不符，本件債務人應不予免責。
　㈡債務人是否有消債條例第134條各款所規定應為不免責之事由
    乙節，依債權人中國信託商業銀行股份有限公司、玉山商業
    銀行股份有限公司、板信商業銀行股份有限公司僅略稱：請
    本院依職權查詢聲請人有無消債條例第134條各款不免責事
    由等語（見司執消債清卷第267至270頁，消債職聲免卷第51
    至53頁），其餘債權人則僅泛言不同意聲請人免責，並未提
    出具體指謫。惟消債條例關於法院為終止或終結清算程序之
    裁定確定後，對於聲請人係以免責為原則，不免責為例外之
    意旨，而經本院依職權遍查現有事證，查無聲請人有何消債
    條例第134條所列其他各款不免責之情形。　　
四、綜上所述，債務人有消債條例第133條所規定應不免責之情
    形存在，又未經普通債權人全體同意免責，依首揭條文規定
    ，本件債務人應不免責，爰裁定如主文。
五、本院雖裁定債務人不免責，惟日後債務人仍得繼續清償於如
    附表所示符合消債條例規定得為免責裁定之要件後，另行聲
    請免責，附此敘明。　　
中　　華　　民　　國　　111 　年　　10　　月　　31　　日
                  民事第二庭    法　官　許自瑋
正本係照原本作成。
如不服本裁定應於送達後10日內向本院提出抗告狀，並應繳納抗
告費新臺幣1,000元。　　　　　　　
中　　華　　民　　國　　111 　年　　11　　月　　2 　　日
                                書記官  吳光彧
附表：
編號 債權人 債權額 債權比例（％） 依第133條所定應受償之金額（元以下四捨五入） 清算程序中分配受償額 繼續清償至第141條所定最低應受分配額 1 中國信託商業銀行股份有限公司 9萬5,539元 0.89 927元 807元 120元 2 台北富邦商業銀行股份有限公司 48萬1,030元 4.46 4,643元 4,064元 579元 3 合迪股份有限公司 979萬7,786元 90.89 9萬4,621元 8萬2,780元 1萬1,841元 4 板信商業銀行股份有限公司 39萬5,000元 3.66 3,810元 3,337元 473元 5 玉山商業銀行股份有限公司 1萬976元 0.1 10元 93元 83元